---
title: "Regnskapsanalyse"
subtitle: "Automatisk hentet fra Regnskapsregisteret"
author: "Awus Kyei-Mensah"
date: "`r format(Sys.Date(), '%d.%m.%Y')`"
output:
  pdf_document:
    latex_engine: xelatex
    toc: false
    number_sections: true
    fig_width: 6
    fig_height: 3.2
lang: nb
---

```{r setup, include=FALSE}
knitr::opts_chunk$set(echo = FALSE, message = FALSE, warning = FALSE,
                      fig.align = "center")
library(tidyverse)
library(knitr)
library(kableExtra)
library(scales)
library(jsonlite)

# ============================================================================
#  VELG SELSKAP HER: sett inn organisasjonsnummeret (9 siffer, ingen mellomrom)
# ============================================================================
orgnr <- "923609016"

# ---- Hent data fra Brønnøysund ---------------------------------------------
raw_json <- fromJSON(paste0("https://data.brreg.no/regnskapsregisteret/regnskap/", orgnr),
                     simplifyVector = FALSE)

if (length(raw_json) == 0)
  stop("Fant ingen regnskap for dette organisasjonsnummeret i den åpne feeden.")

# Selskapsnavn fra Enhetsregisteret (faller tilbake til orgnr ved feil)
selskap <- tryCatch(
  fromJSON(paste0("https://data.brreg.no/enhetsregisteret/api/enheter/", orgnr),
           simplifyVector = FALSE)[["navn"]],
  error = function(e) orgnr
)

# Trygg uthenting fra nøstet liste: returnerer NA hvis feltet mangler
pick <- function(x, ...) {
  for (k in c(...)) { if (is.null(x[[k]])) return(NA_real_); x <- x[[k]] }
  if (length(x) == 0) NA_real_ else as.numeric(x)
}

hent_ar <- function(y) data.frame(
  aar = as.integer(substr(y[["regnskapsperiode"]][["tilDato"]], 1, 4)),
  di  = pick(y, "resultatregnskapResultat", "driftsresultat", "driftsinntekter", "sumDriftsinntekter"),
  dr  = pick(y, "resultatregnskapResultat", "driftsresultat", "driftsresultat"),
  fin = pick(y, "resultatregnskapResultat", "finansresultat", "nettoFinans"),
  rk  = pick(y, "resultatregnskapResultat", "finansresultat", "finanskostnad", "sumFinanskostnad"),
  res = pick(y, "resultatregnskapResultat", "aarsresultat"),
  om  = pick(y, "eiendeler", "omloepsmidler", "sumOmloepsmidler"),
  ta  = pick(y, "eiendeler", "sumEiendeler"),
  ek  = pick(y, "egenkapitalGjeld", "egenkapital", "sumEgenkapital"),
  sg  = pick(y, "egenkapitalGjeld", "gjeldOversikt", "sumGjeld"),
  kg  = pick(y, "egenkapitalGjeld", "gjeldOversikt", "kortsiktigGjeld", "sumKortsiktigGjeld"),
  stringsAsFactors = FALSE
)

df <- do.call(rbind, lapply(raw_json, hent_ar))
df <- df[order(df$aar), ]

yr  <- as.character(df$aar)
n   <- nrow(df)
di <- df$di; dr <- df$dr; fin <- df$fin; rk <- df$rk; res <- df$res
om <- df$om; ta <- df$ta; ek <- df$ek; sg <- df$sg; kg <- df$kg
tk <- ta

# ---- Nøkkeltall (bare de som åpne data dekker) -----------------------------
safe_div <- function(a, b) ifelse(b == 0 | is.na(b) | is.na(a), NA_real_, a / b)

lg1          <- safe_div(om, kg)
soliditet    <- safe_div(ek, tk)
gjeldsgrad   <- safe_div(sg, ek)
rentedekning <- safe_div(dr + fin, rk)
driftsmargin <- safe_div(dr, di)
tkr          <- safe_div(dr + fin, tk)
ekr          <- safe_div(res, ek)

# ---- Klassifisering og formatering -----------------------------------------
hi <- function(v, good, ok) ifelse(is.na(v), "Ikke aktuelt",
                                   ifelse(v >= good, "Sunt", ifelse(v >= ok, "Middels", "Svakt")))
lo <- function(v, good, ok) ifelse(is.na(v), "Ikke aktuelt",
                                   ifelse(v <= good, "Sunt", ifelse(v <= ok, "Middels", "Svakt")))

f_ratio <- function(v) ifelse(is.na(v), "–", formatC(v, format = "f", digits = 2, decimal.mark = ","))
f_pct   <- function(v) ifelse(is.na(v), "–", paste0(formatC(100 * v, format = "f", digits = 1, decimal.mark = ","), " \\%"))
f_kr    <- function(v) ifelse(is.na(v), "–", paste0(formatC(v / 1e6, format = "f", digits = 1, big.mark = " ", decimal.mark = ","), " mill. kr"))
```

**`r selskap`**  (org.nr `r orgnr`)

Tallene er hentet automatisk fra Brønnøysundregistrenes åpne regnskapsregister.
Registeret ga `r n` regnskapsår for dette selskapet. Merk at den åpne feeden ikke
bryter ut varelager og kundefordringer, så likviditetsgrad 2 og kredittid er
utelatt (de krever linjenivå fra den lukkede delen av registeret).

# Sammendrag

I siste tilgjengelige regnskapsår (`r max(df$aar)`) hadde selskapet driftsinntekter
på `r f_kr(tail(di, 1))`, et driftsresultat på `r f_kr(tail(dr, 1))` og et
årsresultat på `r f_kr(tail(res, 1))`.

*(Skriv din egen vurdering her: hva forteller nøkkeltallene og utviklingen om
selskapets situasjon? Det er denne delen som viser vurderingsevnen din. Tallene
og tabellen under er hentet og regnet ut automatisk.)*

# Nøkkeltall

```{r nokkeltall-tabell}
tab <- data.frame(check.names = FALSE, stringsAsFactors = FALSE,
                  `Nøkkeltall` = c("Likviditetsgrad 1", "Egenkapitalandel",
                                   "Gjeldsgrad", "Rentedekningsgrad",
                                   "Driftsmargin", "Totalkapitalrentabilitet",
                                   "Egenkapitalrentabilitet"))

fmt_rows <- list(f_ratio(lg1), f_pct(soliditet), f_ratio(gjeldsgrad),
                 f_ratio(rentedekning), f_pct(driftsmargin), f_pct(tkr), f_pct(ekr))

for (j in seq_along(yr)) tab[[ yr[j] ]] <- sapply(fmt_rows, function(v) v[j])

levels_latest <- c(hi(lg1, 1.5, 1)[n], hi(soliditet, 0.35, 0.15)[n],
                   lo(gjeldsgrad, 1, 2)[n], hi(rentedekning, 3, 1)[n],
                   hi(driftsmargin, 0.10, 0.03)[n], hi(tkr, 0.10, 0.05)[n],
                   hi(ekr, 0.15, 0.05)[n])

bg <- recode(levels_latest, "Sunt" = "#e6f6ec", "Middels" = "#fdf3e0",
             "Svakt" = "#fdeaea", "Ikke aktuelt" = "#eef0f3")
fg <- recode(levels_latest, "Sunt" = "#10673a", "Middels" = "#8a5a00",
             "Svakt" = "#9a1e1e", "Ikke aktuelt" = "#5b6472")

tab$Vurdering <- cell_spec(levels_latest, format = "latex",
                           background = bg, color = fg, bold = TRUE)

kbl(tab, format = "latex", booktabs = TRUE, escape = FALSE,
    align = c("l", rep("r", n), "c"), linesep = "",
    caption = "Nøkkeltall. Vurderingen gjelder siste regnskapsår.") %>%
  kable_styling(latex_options = c("hold_position"), full_width = FALSE, font_size = 10)
```

# Utvikling over tid

```{r plot-margin, fig.cap="Driftsmargin."}
ggplot(data.frame(aar = as.integer(yr), y = driftsmargin), aes(aar, y)) +
  geom_line(color = "#2f5bff", linewidth = 1) +
  geom_point(color = "#2f5bff", size = 2.6) +
  scale_y_continuous(labels = percent_format(accuracy = 0.1)) +
  scale_x_continuous(breaks = as.integer(yr)) +
  labs(x = NULL, y = NULL) + theme_minimal(base_size = 12)
```

```{r plot-likviditet, fig.cap="Likviditetsgrad 1. Stiplet linje viser kritisk nivå (1,0)."}
ggplot(data.frame(aar = as.integer(yr), y = lg1), aes(aar, y)) +
  geom_hline(yintercept = 1, linetype = "dashed", color = "#d83a3a") +
  geom_line(color = "#2f5bff", linewidth = 1) +
  geom_point(color = "#2f5bff", size = 2.6) +
  scale_x_continuous(breaks = as.integer(yr)) +
  labs(x = NULL, y = NULL) + theme_minimal(base_size = 12)
```

```{r plot-soliditet, fig.cap="Egenkapitalandel (soliditet)."}
ggplot(data.frame(aar = as.integer(yr), y = soliditet), aes(aar, y)) +
  geom_line(color = "#2f5bff", linewidth = 1) +
  geom_point(color = "#2f5bff", size = 2.6) +
  scale_y_continuous(labels = percent_format(accuracy = 0.1)) +
  scale_x_continuous(breaks = as.integer(yr)) +
  labs(x = NULL, y = NULL) + theme_minimal(base_size = 12)
```

# Analyse

*(Her skriver du analysen din for det valgte selskapet. Bind nøkkeltallene sammen
til én historie: er selskapet lønnsomt, solid og likvid, og hva peker utviklingen
mot? Det er dette som gjør rapporten til din, ikke maskinens.)*

# Konklusjon og anbefaling

*(Kort oppsummering og hva du ville anbefalt selskapet, basert på tallene over.)*
